【裁判字號】    91,易,351
【裁判日期】    920421
【裁判案由】    侵占
【裁判全文】
臺灣桃園地方法院刑事判決                          九十一年度易字第三五一號
    公  訴  人  臺灣桃園地方法院檢察署檢察官
    被      告  乙○○
右列被告因侵占案件，經檢察官聲請簡易判決處刑（九十年度偵字第三三七０號），
經本院中壢簡易庭審理後（九十一年度壢簡字第七號），認為不宜以簡易判決處刑，
改依通常審判程序審理，本院判決如左：
    主  文
乙○○無罪。
    理  由
一、公訴意旨略以：被告乙○○係桃園縣龍潭鄉○○村○○路一八六號「妙管家環保
    工程事業股份有限公司」（下稱妙管家公司）及位於桃園縣龍潭鄉○○村○○路
    四一六巷十七弄五號一樓「科甲村環保工程科技事業股份有限公司」（下稱科甲
    村公司）之實際負責人，專責對外承攬業務及公司資金運用等業務，為以從事依
    全民健康保險法第二十九條第一項第二款及勞工保險條例第十六條第一項第一款
    規定，按月彙整被保險人應自付之全民健保保險費及按月扣繳被保險人應自行負
    擔之勞保保險費為其附隨業務之人。「妙管家公司」自民國八十八年四月份起至
    八十九年二月份止，積欠勞工保險局保險費及墊償提繳費等費用，勞工保險局於
    八十九年二月二十一日，依照勞工保險條例施行細則第十八條規定，逕將「妙管
    家公司」予以退保，迨於同年十月六日，乙○○始將原以「妙管家公司」為全民
    健康保險及勞工保險投保單位之員工即戊○○、廖榮英、戴貴妹等多人，改以「
    科甲村公司」名義為投保單位，參加全民健康保險及勞工保險。於八十九年十二
    月間，因公司財務吃緊，乙○○竟基於意圖為自己不法所有之概括犯意，自同年
    十二月起至九十年四月止，向科甲村公司勞工即全民健康保險及勞工保險之被保
    險人戊○○、廖榮英、戴貴妹等人，按月依薪資比例收取被保險人應自付之全民
    健保保險費及扣取被保險人應自行負擔之勞保保險費後，未依法向中央健康保險
    局及勞工保險局繳納，而對於上開業務上所持有之保險費用連續予以侵占入己，
    並挪作他用。計自八十九年十二月起至九十年四月止，共侵占健保費新台幣（下
    同）五萬七千三百零八元、勞保費五萬四千四百二十七元，合計十一萬一千七百
    三十五元。嗣勞工戊○○等人無法向投保單位申請換發健保卡，始知上情。因認
    被告乙○○涉有刑法第三百三十六條第二項之業務侵占罪嫌云云。
二、按犯罪事實應依證據認定之，無證據不得推定其犯罪事實，又不能證明被告犯罪
    應諭知無罪之判決，刑事訴訟法第一百五十四條、第三百零一條第一項定有明文
    。又認定犯罪事實應憑積極證據，倘積極證據不足以為不利於被告事實之認定時
    ，即應為有利被告之認定，更不必有何有利之證據，最高法院三十年上字第八一
    六號著有判例。又所謂「積極證據足以為不利被告事實之認定」，依據同院七十
    六年臺上字第四九八六號判例意旨，係指據為訴訟上證明之全盤證據資料，在客
    觀上以達於通常一般之人均不致於有所懷疑，而得確信被告確曾犯罪之程度；若
    未達到此一程度，而有合理懷疑之存在時，即無從為被告有罪之確信。又刑法上
    所謂侵占罪，以被侵占之物先有法律或契約上之原因在其持有中者為限，否則不
    能成立侵占罪，最高法院五十二年台上字第一四一八號判例可資參照。
三、公訴人認被告乙○○涉有侵占罪嫌，係以被告乙○○坦承為「妙管家公司」及「
    科甲村公司」之實際負責人，積欠員工之勞保費、健保費未繳等情，核與告訴人
    戊○○指述情節相符，並有證人甲○○、丙○○等人結證屬實，並有員工薪資袋
    、勞工保險卡、勞工保險被保險人投保資料表、經濟部公司執照、桃園縣政府營
    利事業登記證、妙管家員工薪資表、中央健康保險局北區分局函及投保單位基本
    資料明細、勞工保險局函及應收未收資料查詢、勞工保險退保表、勞工保險加保
    申報表等資料附卷資為論據。訊據被告乙○○堅決否認有侵占之犯行，辯稱：伊
    只有負責「妙管家公司」、「科甲村公司」之環境清潔承包部門之工作，告訴人
    就是伊部門的員工，伊姪子甲○○為負責人之「妙管家公司」，因經營困難，沒
    有繳勞保費、健保費，致員工被退保，伊知道後，即將員工戊○○等人轉到伊兒
    子丙○○為負責人之「科甲村公司」，繼續幫員工投保健保、勞保，且為補償員
    工之損失，有六個月未扣繳勞、健保費用，由伊繳納，而積欠勞、健保局之健保
    費、勞保費，事後都有補繳，並繳納滯納金，伊係因經營不善，優先發給員工薪
    資後已無餘額繳納勞、健保費，並無侵占之意等語。經查：
（一）查「妙管家公司」登記之負責人為甲○○；「科甲村公司」登記之負責人為丙○○，此有經濟部公司執照、桃園縣政府營利事業登記證各二紙在卷可稽。而
      證人丙○○於偵查中證稱：科甲村公司由伊實際負責等語（見九十年度偵字第
      三三七０號偵查卷第五五頁反面）。證人甲○○於偵查中證稱：被告乙○○負
      責公司對外承包業務等語（見九十年度偵字第三三七０號偵查卷第五五頁正面
      ）：於本院審理中證稱：「（被告是負責什麼業務？）對外承攬業務。」、「
      （你是負責什麼？）公司的執行是我負責，被告也負責財務的調度。」、「（
      當時會計是否有報告過，說沒有辦法繳交健保費用？）會計小姐有跟被告說過
      ，也有跟我說，但是我沒有辦法處理，因為金額太大。」、「當時廢棄物清除
      與資源回收是一起的，都是由我負責執行，但是都是被告接洽回來的。」等語
      （本院九十一年十月三十一日訊問筆錄），可知證人甲○○、丙○○並非僅是
      掛名為「妙管家公司」、「科甲村公司」之名義上負責人而已。又一般公司員
      工之僱用，並非當然一定要由負責人出面，故自不能以被害人戊○○是被告出
      面僱用，即認被告為「妙管家公司」、「科甲村公司」之實際負責人，證人甲○○、丙○○僅是「妙管家公司」、「科甲村公司」之名義上負責人。
 （二）「妙管家公司」、「科甲村公司」係從員工薪資中先行扣除勞、健保費後，
       再將剩餘薪資交付予員工等情，業據證人戊○○、甲○○、丁○○於本院審
       理中證述在卷（本院九十一年十月三十一日訊問筆錄、九十二年四月七日審
       判筆錄），則既未將員工應繳納之勞、健保費部分之薪資交予員工，則仍屬
       「妙管家公司」、「科甲村公司」所有，此觀之勞工保險條例第十六條第一
       項第一款規定：勞工保險，被保險人其應自行負擔之保險費，由投保單位負
       責收繳，並須於次月底前，連同投保單位負擔部分一併向保險人繳納等語，
       亦可得知被告積欠健保、勞保費款項，於外觀上並非屬於該公司員工戊○○
       等人之物，是縱被告積欠此部分之薪資，自無所謂侵占員工勞、健保費部分
       之薪資可言，自與侵占罪之構成要件不合。何況「妙管家公司」因為呈虧損
       狀態，收入於優先發放該公司之員工扣除勞保、健保費用之薪水，已無款項
       可繳納員工之勞保、健保費用等情，業經證人甲○○、丁○○於本院審理中
       證述屬實，該公司實際上並未持有應實際繳納予投保單位之保險費，上開保
       險費亦非在被告持有中，揆之首揭判例意旨，亦核與業務侵占罪之構成要件
       不符。
（三）綜上所述，被告乙○○既於本院否認犯罪，公訴人所指證據尚難為不利被告之
      認定，此外，復查無其他積極證據足資證明被告確有公訴人指訴之業務侵占犯
      行，不能證明被告犯罪，自應為無罪之諭知。
四、按檢察官聲請以簡易判決處刑之案件，經法院認有刑事訴訟法第四百五十一條之
    一第四項但書第三款所定之應為無罪、免訴、不受理或管轄錯誤諭知之情形者，
    應適用通常程序審判之，附此敘明。
據上論斷，應依刑事訴訟法第三百零一條第一項、第四百五十二條，判決如主文。
本案經檢察官張啟聰到庭執行職務。
中      華      民      國    九十二    年      四      月    二十一    日
                                  臺灣桃園地方法院刑事第二庭
                                      法  官  曾 正 耀
右正本證明與原本無異。
如不服本判決，應於判決送達後十日內向本院提出上訴狀( 應附繕本 )，上訴於
臺灣高等法院。
                                      書記官  文 巧 雲
中      華      民      國   九十二     年      四      月    二十一    日


司法院資訊處製作；財團法人民間司法改革基金會備份。
